【裁判字號】    92,訴,58
【裁判日期】    920716
【裁判案由】    拆屋還地
【裁判全文】
臺灣屏東地方法院民事判決  九十二年度訴字第五八號
    原      告  乙○○
    被      告  甲○○
    訴訟代理人  洪耀臨律師
右當事人間拆屋還地事件，本院判決如左：
    主      文
原告之訴及假執行之聲請均駁回。
訴訟費用由原告負擔。
    事實及理由
一、原告起訴主張：坐落屏東縣恆春鎮○○○段（以下均同段）三九之一地號土地（
    面積二九五六平方公尺，以下簡稱系爭土地）為原告所有。被告於民國九十一年
    十一月下旬鳩工在其上整建房屋，無權占用如圖所示Ａ（面積一二一平方公尺）
    、Ｂ（面積八八平方公尺）、Ｃ（面積四平方公尺）、Ｄ（面積二平方公尺）部
    分土地，為此爰依民法第七百六十七條規定，聲明求為：被告應將系爭土地上如
    附圖所示Ａ、Ｂ、Ｃ、Ｄ部分上之建物拆除，並將土地交還原告之判決，並請求
    為假執行之宣告。
二、被告則以：伊係基於租賃之法律關係占有使用系爭土地，並非無權占有，故請求
    駁回原告之訴及假執行之聲請。
三、兩造不爭執之事實：
    查系爭土地分割自三九地號土地為原告所有，分割前原告已經是三九地號之共有
    人，被告則在原告取得三九地號土地共有人地位前，即在土地上Ａ、Ｂ、Ｃ、Ｄ
    各建有平房、倉庫、雞舍、蓄水池及廁所等建物及地上物等事實，業據原告提出
    土地登記謄本一份為證，並經本院會同屏東縣恆春地政事務所至現場勘驗屬實，
    分別製有勘驗筆錄及複丈成果圖各一份附卷可證，兩造就此亦不爭執，應堪信為
    真實。
四、被告是否得以其曾與訴外人林百忍間就三九地號土地訂有租約而對抗原告？
  (一)查被告曾於八十一年六月一日與當時三九地號之共有人之一林百忍就三九地號土
    地內被告舊宅占用之範圍（面積約五十八坪，但以實測為準，以下簡稱五十八坪
    部分）訂立不定期限之「租賃契約」，約定林百忍將五十八坪部分出租予被告，
    由被告繼續占用。被告至少有二十年之承租權，並由林百忍先收取二十年租金二
    萬元，且承諾將來五十八坪部分得為分割時，林百忍須無條件分割出來移轉登記
    為被告所有，惟林百忍如於二十年期間過後，仍無法依法分割移轉時，被告尚須
    按年支付林百忍租金（不得超過該土地公告地價總額之百分之一），此有被告提
    出之土地租賃契約書一份附卷可證，原告就此亦不爭執，應堪信為真實。
  (二)前開「租賃契約」雖名為「租賃」，然觀其內容係約定林百忍將來應移轉財產權
    於被告，被告則除先支付二萬元予林百忍外，另視將來法令是否允許分割移轉，
    而負有一定之租金給付義務。按稱租賃者，謂當事人約定，一方以物租與他方使
    用收益，他方支付租金之契約，民法第四百二十一條第一項定有明文。又按稱買
    賣者，謂當事人約定一方移轉財產權於他方，他方支付價金之契約，民法第三百
    四十五條第一項亦有明文。依前開契約林百忍負有分割移轉五十八坪部分土地予
    被告之義務（以下簡稱分割移轉義務），並負有將土地供被告使用之義務（以下
    簡稱容忍使用義務），被告則負有給付一定金額予林百忍之義務，其性質上應屬
    具有租賃及買賣性質之混合契約。
  (三)林百忍為三九地號土地之共有人，而與被告簽訂前述契約。在簽訂前述契約前，
    林百忍於八十一年四月二日與訴外人張忠明就三九地號土地其所有之應有部分四
    四一九八分之一二○○（以下簡稱系爭應有部分）簽訂買賣契約，在契約中約定
    ：「五十八坪部分土地價款依合約單價扣除」及「該處舊宅土地如欲出賣，應由
    土地所有權人優先購買」。隨後即與被告簽訂前述「租賃契約」，嗣又於八十一
    年六月二十五日辦理所有權移轉登記時，將系爭應有部分移轉登記予張忠明所指
    定之訴外人張楊來葉，此見前開買賣契約及手抄式土地登記簿影本即明。可見林
    百忍因與被告訂有前述買賣及租賃契約，而無將五十八坪部分土地出賣予張忠明
    之意思。雖系爭應有部分嗣後均移轉登記予張忠明指定之張楊來葉，但依其與林
    百忍間之買賣契約之精神及當事人之真意，張忠明應已承擔林百忍之分割移轉及
    容忍使用義務，此見張楊來葉嗣後於八十二年十月十四日將應有部分轉賣予訴外
    人林段塚時，亦於契約中約定：「五十八坪部分無出售，因不可分割暫登記予林
    段塚名下」即明（見被告提出之張楊來葉與林段塚間買賣契約書），更由此可知
    張楊來葉嗣後已承擔張忠明對於被告分割移轉及容忍使用義務，並已於將系爭應
    有部分出賣予林段塚時，再約定由林段塚承擔分割移轉及容忍使用義務。
  (四)又林段塚於承擔前開分割移轉及容忍使用義務後，於八十二年十二月十六日取得
    系爭應有部分之所有權，不久又於八十五年六月六日就系爭應有部分與原告訂立
    買賣契約，仍於契約中約定：「土地有一建物約為五十八坪，甲方（即林段塚）
    無出售乙方（即原告），因不可分割，產權暫登記乙方（原告）名義」，有被告
    提出之林段塚與原告間買賣契約書一份附卷可查。揆諸前開契約之真意，原告實
    已於簽訂買賣契約時同意承擔林段塚對於被告之分割移轉及容忍使用義務。
  (五)按第三人與債務人訂立契約承擔其債務者，非經債權人承認，對於債權人不生效
    力，民法第三百零一條定有明文。本件林百忍依「租賃契約」對於被告負有分割
    移轉及容忍使用義務，經張忠明、張楊來葉、林段塚及原告輾轉承擔，被告復依
    其與林百忍間所訂之「租賃契約」主張其使用系爭土地並非無權占有，應認被告
    已承認第三人間輾轉之債務承擔。是原告對於被告就五十八坪土地部分負有分割
    移轉及容忍使用之義務甚明。
  (六)又附圖所示Ａ部分為平房，面積為一二一平方公尺、Ｂ部分為倉庫及雞舍，面積
    八八平方公尺、Ｃ部分為蓄水池，面積四平方公尺、Ｄ部分為廁所，面積二平方
    公尺，合計為二百一十五平方公尺（六十五點○三七五坪），地上物均甚為老舊
    ，有原告提出之照片三張可證，且林百忍與被告所簽訂之「租賃契約」，就五十
    八坪部分之面積，係約定「約五十八坪（實際面積以實測為準）」，故可認定被
    告使用之Ａ、Ｂ、Ｃ、Ｄ部分即原告負有分割移轉及容忍使用義務之五十八坪部
    分。
五、綜上所述，原告應容忍被告使用附圖所示Ａ、Ｂ、Ｃ、Ｄ部分，被告抗辯其非無
    權占有，尚非無據。從而，原告依民法第七百六十七條規定聲明求為：被告應將
    系爭土地上如附圖所示Ａ、Ｂ、Ｃ、Ｄ部分上之建物拆除，並將土地交還原告之
    判決，即非有據，應予駁回。又原告之訴既經駁回，其假執行之聲請亦失所附麗
    ，應併予駁回之。
據上論結，原告之訴為有理由，依民事訴訟法第七十八條，判決如主文。
中      華      民      國    九十二    年      七      月      十六    日
                                    臺灣屏東地方法院民事第一庭
~B審判長法官  羅心芳
~B法      官  許蓓雯
~B法      官  周群翔
右為正本係照原本作成。
如不服本判決，應於收受送達後二十日內向本院提出上訴書狀（均須按他造當事人之
人數附繕本）。
~B法院書記官  劉淑蓉
中      華      民      國    九十二    年      七      月      十六    日


司法院資訊處製作；財團法人民間司法改革基金會備份。
